【裁判字號】    94,訴,395
【裁判日期】    951011
【裁判案由】    損害賠償
【裁判全文】
臺灣士林地方法院民事判決               94年度訴字第395號
原      告  甲○○
被      告  乙○○
上列當事人間請求損害賠償事件，經本院刑事庭裁定移送前來（
93年度湖簡附民字第18號），本院於中華民國95年9 月21日言詞
辯論終結，判決如下：
    主      文
被告應給付原告新臺幣柒拾陸萬仟陸佰壹拾元及自民國九十
四年三月二十四日起至清償日止按年息百分之五計算之利息。
原告其餘之訴駁回。
訴訟費用由被告負擔百分之二十三；餘由原告負擔。
本判決第一項於原告以新臺幣貳拾陸萬元供擔保後，得假執行；
但被告如以新臺幣柒拾陸萬仟陸佰壹拾元為原告預供擔保，
得免為假執行。
原告其餘假執行之聲請駁回。
    事實及理由
一、本件被告經合法通知未於最後言詞辯論期日到場，核無民事
    訴訟法第386 條各款所列情形，爰依原告之聲請，由其一造
    辯論而為判決。
二、原告起訴主張：
  (一)被告於民國93年2 月5 日凌晨6 時10分許，駕駛車號H4-211
    號營業小客車（下稱系爭小客車），沿台北市○○區○○街
    由東向西方向行駛，行經江南街41巷前欲左轉時，本應注意
    轉彎車應讓直行車先行及車前狀況，並隨時採取必要措施，
    而依當時情形並無任何足令被告不能注意之情事，竟疏於注
    意，左前車頭不慎撞及原告所騎乘，沿江南街由西往東方向
    車號BQC-611 號之重型機車（下稱系爭機車），導致原告因
    而受有左側脛骨開放性粉碎骨折、左側踝關節骨折脫位之傷
    害，為此，爰依侵權行為法律關係，請求被告賠償所受之損
    害。
  (二)請求之費用如下：
    1.醫療費用：新臺幣（下同）206,297元。
    2.因就診而支出之交通費用：12,180元。
    3.增加生活上需要之費用：8,430元。
    4.機車修復費用：18,350元。
    5.相當於看護費用之損失：原告自93年2 月5 日起至同年12
      月4 日止共10個月，因傷無法行走致無法自理生活，須他
      人照料，依勞工最低薪資每月15,840元計算，共158,400
      元。
    6.所失利益：
      薪資損失部分：原告每月薪資所得45,000元，原告因本
        件受傷歷經17次手術，自93年2 月5 日起至同年12月4
        日止共10個月無法工作，所失利益請求被告賠償450,00
        0 元。
      喪失勞動能力損失：原告因本件傷害致左側踝關節僵直
        ，左肢殘障，無法再從事原先工作，每月薪資所得由45
        ,000 元 降為25,000元，依勞工保險殘廢給付標準表障
        害項目第147 項殘廢等級第13級，喪失勞動能力之程度
        達百分之23.07 ，原告係60年9 月7 日出生，至120 年
        9 月7 日原告年滿60歲退休止，尚有27年，受有勞動能
        力減少之損害2,093,469 元。
    7.精神上損害賠償：50萬元。
  (三)為此，原告依侵權行為法律關係請求被告損害賠償，並聲明
    ：1.被告應給付原告3,447,126 元，及自93年3 月24日（起
    訴狀繕本送達翌日）起至清償日止，按年息百分之5 計算之
    利息。2.願供擔保，請准予宣告假執行。
二、被告對於上揭時地駕駛系爭小客車因過失致原告受有上開傷
    害之事實，並不爭執，惟辯稱：被告當時正要左轉，駕駛之
    小客車係停住未動狀態，是原告撞到被告之系爭小客車左邊
    ，原告對本件車禍之發生與有過失，又原告請求之前開醫療
    費用、就診交通費、增加生活上需要費用、機車之修理費用
    ，被告不爭執，但相當於看護費用之損失、薪資損失、喪失
    勞動能力損失及精神上損害賠償則不合理云云，並聲明：(一)
    原告之訴及假執行之聲請均駁回；(二)如受不利之判決，願供
    擔保請准宣告免為假執行。
三、兩造不爭執之事項：
  (一)被告於上揭時地確因過失發生車禍致原告受有上開傷害。
  (二)原告因本件車禍支出醫療費用206,297元。
  (三)原告因本件車禍支出就診交通費12,180元。
  (四)原告因本件車禍增加生活上需要費用8,430元
  (五)原告因本件車禍支出系爭機車之修理費用18,350元。
  (六)原告之學歷為專科畢業；被告之學歷為高中畢業，為計程車
    駕駛，每月收入2 至3 萬元。
四、經查，原告主張被告於上揭時、地駕駛系爭小客車，因疏未
    注意撞及原告致其受有前開傷勢之事實，業據原告提出國泰
    綜合醫院內湖分院乙種診斷書1 張為證，復為被告所不爭執
    ，被告並因而受本院內湖簡易庭判處有期徒刑4 月確定，經
    本院依職權調閱本院93年湖交簡字第219 號刑事案件卷宗，
    核閱無訛，是原告主張被告因過失致其受傷之事實，應堪採
    信。又按車輛行至無號誌之交岔路口，轉彎車應讓直行車先
    行。行車速度，依標誌之規定，無標誌者，行經彎道、無號
    誌之交岔路口，應減速慢行，作隨時停車之準備，道路交通
    安全規則第102 條第1 項第6 款前段、第93條第1 項第2款
    定有明文。本件被告駕駛系爭小客車疏未注意轉彎車應讓直
    行車先行之規定，致撞傷原告，固有過失，惟原告自稱車禍
    當時時速30─40公里，亦有行經無號誌之交岔路口未減速慢
    行之事實，此有臺北市政府警察局交通警察大隊事故肇事原
    因初步分析研判表、交通事故談話紀錄表各1 份附卷可稽(
    見臺灣士林地方法院檢察署93年度偵字第9075號卷第24 、
    27頁），本件車禍之發生，原告亦有於交岔路口時有未減速
    慢行並作隨時停車準備之事實，是被告辯稱原告
    對於本件車禍致原告受傷結果之發生亦與有過失乙節，應堪
    採信。
五、按「因故意或過失，不法侵害他人之權利者，負損害賠償責
    任。」；「不法侵害他人之身體或健康者，對於被害人因此
    喪失或減少勞動能力或增加生活上之需要時，應負損害賠償
    責任。」；「不法侵害他人之身體、健康、名譽、自由、信
    用、隱私、貞操，或不法侵害其他人格法益而情節重大者，
    被害人雖非財產上之損害，亦得請求賠償相當之金額。」，
    民法第184 條第1 項前段、第193 條第1 項、第195 條第1
    項前段分別定有明文。本件被告撞復原告致其受有上揭傷勢
    ，被告之行為與原告之受傷行為間，自有相當因果關係，被
    告自應負侵權行為損害賠償之責，從而原告依前揭法條之規
    定，訴請被告賠償其損害，即屬於法有據。茲於原告聲明範
    圍內，審酌其請求損害賠償範圍應否准許，茲分述如下：
  1.醫療費用、就診交通費、增加生活上需要費用、機車之修理
    費用部分：
    原告主張因本件車禍支出(1)醫療費用206, 297元、(2)就診交
    通費12,180元、(3)增加生活上需要費用8,430 元、(4)機車之
    修理費用18,350元之事實，業據提出財團法人國泰綜合醫院
    （下稱國泰醫院）、國防醫學院三軍總醫院（下稱三軍總醫
    院）、財團法人長庚紀念醫院（下稱長庚醫院）等醫療費用
    收據共40張、統一發票2 張、收據7 張等影本為證，並為被
    告所不爭執，應堪採信。
  2.相當於看護費用之損害部分：
    按親屬代為照顧被害人之起居，固係基於親情，但親屬看
      護所付出之勞力並非不能評價為金錢，雖因二者身分關係
      而免除被害人之支付義務，惟此種基於身分關係之恩惠，
      自不能加惠於加害人。故由親屬看護時雖無現實看護費之
      支付，仍應認被害人受有相當於看護費之損害，得向上訴
      人請求賠償，始符公平原則，有最高法院94年臺上字第15
      43號判決可參。
    原告主張其自93年2 月5 日起至同年12月4 日止共10個月
      ，因傷無法行走致無法自理生活，須他人照料，依勞工最
      低薪資每月15,840元計算，被告應賠償其158,400 元。經
      查：本件原告因本件車禍受有身體之傷害，曾分別至國泰
      醫院、三軍總醫院及長庚醫院治療，經本院依職權函上開
      3 醫院，國泰醫院函覆：「病患於93年2 月5 日…至本院
      急診診治入院，…93年2 月14日出院。並於93年2 月20日
      、2 月24日門診追蹤，期間仍需使用助行器協助活動及他
      人照料起居，…」（見本院卷第50頁）；三軍總醫院則函
      覆：「查王員於93年2 月（按依病歷記載入院日期為93年
      2 月25日）住於本院骨科，…此傷勢術後需至少三個月的
      時間，始能下床行走負重，…始能自理個人起居生活。…
      」（見本院卷第62頁）；長庚醫院函覆「…病患甲○○係
      於93年8 月23日至本院就診，…病患治療期間可藉助柺杖
      行走，生活可自理，但不宜粗重工作。」（見本院卷第65
      頁）等語，是原告因本件車禍，93年2 月5 日至同年2 月
      24日在國泰醫院治療，至93年2 月25日轉至三軍總醫院治
      療後，仍至少3 個月時間始能自理生活起居，是原告之傷
      勢確有3 月又19日時間，有生活需他人協助而無法自理之
      情況。雖原告主張係由其母代為照料，惟如前述，此種親
      屬間看護所付出之勞力並非不能評價為金錢。原告主張依
      行政院勞工委員會公布之勞工基本薪資每月15,840元計算
      看護照料之費用，衡諸現今社會行情，其金額尚稱合理，
      是請求被告賠償上開須看護期間內相當於看護費用之損害
      57,552元部分（計算方式：15,840元ｘ3 又19/30 月＝
      57,552元）為有理，逾此範圍之請求，則無理由。
  3.薪資損失部分：
    原告主張其每月薪資所得原為45,000元，因本件車禍受傷歷
    經17次手術，自93年2 月5 日起至同年12月4 日止共10個月
    無法工作，所失利益450,000 元乙節，經查：
    原告主張其原任職於廣澄工程股份有限公司，為工程人員
      ，從事半導體化學管件裝配與維修工程，薪資為每月45,
      000 元之事實，業據提出該公司之在職證明書影本1 紙為
      證。而原告上開工作內容必須從事高度1 公尺以上高架作
      業，需上下於A 字梯、一字梯與簡易移動式高架工作臺之
      間，亦據原告提出6 小時勞工安全衛生教育結業證書、華
      亞半導體無塵作業訓練合格ID卡及6 小時勞工安全衛生教
      育課程摘要等影本各1 份為據，應堪信其主張為真實。
    依據三軍總醫院上開覆函謂：「若傷口皮膚癒合良好，骨
      折癒合及鋼釘拔除，約需6 個月的時間始能從事攀爬工作
      」是原告主張其因本件車禍導致無法工作之時間應以6 個
      月為可採，其主張受有薪資損失270,000 元（計算方式：
      45,000 元 ｘ6 月＝270,000 元）部分，為有理由；逾此
      部分之請求，則無理由，不應准許。
  4.減少勞動能力：
    原告主張其因本件車禍受有傷害致左側踝關節僵直，左肢殘
    障，無法再從事原先工作，每月薪資所得由45,000元降為25
    ,000 元 ，依勞工保險殘廢給付標準表障害項目第147 項殘
    廢等級第13級，喪失勞動能力之程度達百分之23.07 ，原告
    係60年9 月7 日出生，至120 年9 月7 日原告年滿60歲退休
    止，尚有27年，受有勞動能力減少之損害2,093,469 元云云
    固提出身心障礙手冊影本1 份為證。經查：
    按民法第193 條第1 項所謂減少勞動能力，乃指職業上工
      作能力一部之滅失而言。故認定被害人因減少勞動能力所
      受之損害，應斟酌被害人受侵害前之身體健康狀態、教育
      程度、專門技能、社會經驗等一切情況而定之，而依勞工
      保險條例第53條規定，勞工保險殘廢給付標準表，乃係勞
      工向保險人請領殘廢補助費之標準，是否足為認定喪失勞
      動能力程度之根據，不無疑義。原告固因本件車禍受有左
      側踝關節僵直，左肢殘障，惟其所提出之身心障礙手冊鑑
      定日期係93年10月14日，日後須定期重新鑑定，是原告是
      否有終身減少勞動能力之情形，已非無疑。
    原告之傷勢依三軍總醫院函覆謂：「若傷口皮膚癒合良好
      ，骨折癒合及鋼釘拔除，約需6 個月的時間始能從事攀爬
      工作」，而長庚醫院函覆：「…病患甲○○係於93年8 月
      23日至本院就診，…94年10 月5日回診時，骨折癒合情形
      ，但內固定骨釘尚未拔除。病患治療期間可藉助柺杖行走
      ，生活可自理，但不宜粗重工作」等語，可見原告若骨折
      癒合及鋼釘拔除約需6 個月的時間即能從事攀爬工作，並
      非終身無法再從事攀爬工作，依原告所提出之證據及上開
      2 醫院回函，最多僅能認定原告至94年10月5 日時尚未拔
      除骨釘，猶不宜從事粗重工作，至於其骨折癒合、鋼釘拔
      除後勞動能力是否仍有減少，則無從認定。是原告之傷勢
      僅自93年8 月5 日（93年2 月5 日起至93年8 月4 日業已
      受有薪資損失之賠償）至94年10月5 日止有14個月係不宜
      從事粗重工作之情形，足堪認定，其後則因原告並無就醫
      資料而乏所據，不足採信。
    原告工作性質為工程人員，從事半導體化學管件裝配與維
      修工程，工作內容必須從事高度1 公尺以上高架作業，需
      上下於A 字梯、一字梯與簡易移動式高架工作臺之間，是
      於不宜從事粗重工作期間，一如前述，依其傷勢情形其勞
      動能力自有喪失，原告主張其喪失勞動能力之程度達百分
      之23.07 ，依其傷勢治療情形、工作性質及薪資易動情形
      ，本院認其主張之喪失勞動能力之程度達百分之23.07 尚
      稱合理，原告每月薪資所得原為45 ,000 元，以14個月計
      算，共減損145,341 元（計算式：45 ,000 ｘ14ｘ23.07%
      =145,341），是其主張減少勞動能力之損失145,341 元部
      分，為有理由；逾此部分之請求，則無理由，不應准許。
  5.慰撫金部分：
    按慰撫金之多寡，應斟酌雙方之身分、地位、資力與加害之
    程度及其他各種情形核定相當之數額，亦即金額是否相當，
    自應依實際加害情形與被害人所受之痛苦及雙方之身分、地
    位、經濟狀況等關係決定之。本件原告因被告之侵權行為，
    受有左側脛骨開放性粉碎骨折、左側踝關節骨折脫位之傷害
    ，經過診治，無論肉體及精神上均受有痛苦，自得請求精神
    慰藉金。又行為發生時原告為從事半導體化學管件裝配與維
    修工程人員，學歷為專科畢業，每月收入45,000元；被告為
    計程車司機，學歷為高中畢業，每月收入2 至3 萬元等情，
    為兩造所不爭執，本院斟酌原告之傷勢及審酌兩造之身分、
    地位、經濟能力等一切情狀，認原告請求之非財產上損害賠
    償即慰撫金50萬元，尚嫌過高，應予核減為30萬元，始屬公
    允，逾此數額之請求，則無理由。
  6.從而，原告因本件車禍所受之損失合計1,018,150 元。
六、末按，損害之發生或擴大，被害人與有過失者，法院得減輕
    賠償金額或免除之；上開規定於被害人之代理人或使用人與
    有過失者，準用之，民法第217 條第1 項前段、第3項 分別
    定有明文。此項規定之目的在謀求加害人與被害人間之公平
    ，倘受害人於事故之發生亦有過失時，由加害人負全部賠償
    責任，未免失諸過酷，是以賦與法院得不待當事人之主張，
    減輕其賠償金額或免除之職權。此所謂被害人與有過失，只
    須其行為為損害之共同原因，且其過失行為並有助成損害之
    發生或擴大者，即屬相當，不問賠償義務人應負故意、過失
    或無過失責任，均有該條項規定之適用。查原告就本件事故
    之發生亦與有過失已如前述。本院斟酌兩造過失程度輕重之
    結果，認兩造就車禍之發生，原告應負4 分之1 之過失責任
    （即被告應負4 分之3 過失責任），爰免除被告1/4 之賠償
    金額。依此計算，原告得請求被告連帶賠償之金額為763,61
    3 元（計算式：1,018,150 元×3/4 ＝763,613 ，元以下四
    捨五入）。
六、按給付有確定期限者，債務人自期限屆滿時起，負遲延責任
    。給付無確定期限者，債務人於債權人得請求給付時，經其
    催告而未為給付，自受催告時起，負遲延責任。其經債權人
    起訴而送達訴狀，或依督促程序送達支付命令，或為其他相
    類之行為者，與催告有同一之效力。又遲延之債務，以支付
    金錢為標的者，債權人得請求依法定利率計算之遲延利息。
    民法第229 條第1 項、第233 條第1 項分別定有明文。查本
    件原告因被告侵權行為受有損害，得請求被告賠償損害，已
    如前述，惟被告等給付損害賠償之義務，並非定有確定期限
    ，必待原告催告而未為給付，被告始負遲延責任，本件原告
    係以起訴方式請求被告給付損害賠償，依法原告得請求自起
    訴狀繕本送達之翌日起依年率百分之5 計算之法定遲延利息
    。
七、縱上各述，原告基於侵權行為損害賠償請求權，訴請被告賠
    償原告763,613 元及自94年3 月24日（起訴狀繕本送達翌日
    ）起至清償日止，按年息百分之5 計算之法定遲延利息範圍
    內，為有理由，應予准許，逾此範圍之請求，則無理由，應
    予駁回。
八、本件原告勝訴部分，兩造分別陳明願供擔保聲請宣告假執行
    或免為假執行，均核無不合，爰酌定相當擔保金額准許之。
    至原告敗訴部分，其假執行之聲請，失所依據，應併予駁回
    。
九、本件事證已臻明確，兩造其餘攻擊防禦方法及舉證，經審酌
    與本件判決結果不生影響，爰不一一論述，併此敘明。
十、訴訟費用負擔之依據：民事訴訟法第79條。
中    華    民    國    95    年    10    月    11    日
                  民事第一庭  法  官  陳靜芬
以上正本證明與原本無異。
如對本判決上訴須於判決送達後20日內向本院提出上訴狀。
中    華    民    國    95    年    10    月    20    日
                              書記官  陳秀蘭


司法院資訊處製作；財團法人民間司法改革基金會備份。
